【裁判字號】    92,家抗,116
【裁判日期】    920414
【裁判案由】    離婚等
【裁判全文】
臺灣高等法院民事裁定                            九十二年度家抗字第一一六號
    抗  告  人  甲○○
右抗告人與相對人翟敏芸間請求離婚事件，對於中華民國九十二年二月二十日臺灣板
橋地方法院九十二年度婚字第一四七號所為裁定，提起抗告，本院裁定如左：
    主      文
原裁定廢棄。
    理      由
一、抗告意旨略以：民國八十七年民法第一千零二條修正前，夫妻之住所，不論係以
    夫（或贅夫之妻）之住所為住所，抑或約定以妻（或贅夫）之住所為住所，夫妻
    均只能有一個住所，故民事訴訟法第五百六十八條第一項前段規定婚姻事件專屬
    於夫妻之住所地之法院管轄，依其立法意旨及民事訴訟法第二十七條之規定，係
    指起訴時「夫妻共同住所地」之法院對該婚姻事件有管轄權。惟民法第一千零二
    條所規定之夫妻住所，參照憲法第十條保障人民居住自由及大法官會議釋字第四
    五二號解釋之意旨，認夫妻之住所非以一個為必要，故於八十七年修正民法第一
    千零二條規定，夫妻之住所由雙方共同協議決定，未為協議或協議不成時，得聲
    請法院定之，則該條修正後，民事訴訟法第五百六十八條第一項所謂夫妻之住所
    地，應解為「夫或妻之住所地」，即夫之住所地或妻之住所地法院均有管轄權。
    查兩造結婚時固設立共同住所於臺北市○○區○○路九十四巷十號，惟相對人於
    九十一年八月二十二日將其所有衣物自上開處所搬離，遷回其板橋娘家處所居住
    至今，並將其戶口一併遷至板橋，足見相對人已廢止其原與抗告人之共同處所，
    另設定住所於板橋娘家。是本件訴訟起訴時已無夫妻之共同處所，而相對人之板
    橋娘家住所又在原法院管轄區域，足見原法院就該離婚事件應有管轄權。又抗告
    人主張本件離婚之原因事實其中有發生於相對人之居所地（如相對人於九十一年
    九月間向抗告人提出保護令之申請，向抗告人提出離婚之請求，及拒絕攜子女返
    回抗告人住所等），依民事訴訟法第五百六十八條第一項但書規定，原法院亦有
    管轄權。詎原法院以無管轄權為由，裁定將本件訴訟移送於臺灣臺北地方法院（
    下稱臺北地院），顯有未合，為此請求廢棄原裁定等語。
二、按離婚之訴，專屬夫妻之住所地或夫、妻死亡時住所地之法院管轄，但訴之原因
    事實發生於夫或妻之居所地者，得由各該居所地之法院管轄，民事訴訟法第五百
    八十六條第一項定有明文。關於夫妻之住所，修正前之民法一千零二條係規定妻
    以夫之住所為住所，贅夫以妻之住所為住所，但如另有約定者從其約定，故依修
    正前民法關於夫妻住所之規定，夫妻之住所以一個為限，且民事訴訟法第五百六
    十八條第一項所謂夫妻之住所，應指夫妻之共同住所而言。惟上開夫妻住所之規
    定未能兼顧夫妻他方選擇住所之自由，亦與憲法比例及平等原則有所未符（司法
    院大法官會議釋字第四五二號解釋參照），故八十七年修正民法第一千零二條時
    ，將其第一項修正為「夫妻之住所，由雙方共同協議之；未為協議或協議不成時
    ，得聲請法院定之」。依此規定，夫妻之住所得由夫妻雙方協議定之或廢止之，
    如未為協議或協議不成時，夫妻雙方可以聲請法院指定之。
三、查抗告人與相對人係於八十八年七月十四日結婚，婚後二人將
    市○○區○○街九四巷十號，並實際居住於同街五九號等情，有
    稽，且為兩造所不爭（原審卷，六十頁），足見兩造結婚後係協議以台北市萬華
    區為其等共同住所。嗣相對人於九十一年八月間攜同兩造所生二名子女離家，並
    於同年八月二十二日將
    附卷可考，兩造對此亦不爭執。抗告人既主張：相對人已經廢止上開萬華區之共
    同住所，兩造已無夫妻之共同住所等語，則兩造如有共同廢止上開萬華區住所之
    合意，上開萬華區之住所即不能認為係屬兩造之共同住所。縱使相對人之上開板
    橋市之住居所並未經兩造協議或法院定為兩造之夫妻住所，查本件抗告人係以民
    法第一千零五十二條第二項之重大事由難以維持婚姻為離婚原因，其所主張之離
    婚原因事實包括相對人婚後對於抗告人有諸多不滿、拒絕與抗告人行房、性情乖
    張、離家出走、遷出
    ，上訴人所主張之聲請保護令、寄發離婚協議書、離家出走及遷出
    因事實均全部或部分發生於相對人之上開板橋市住居所，依民事訴訟法第五百八
    十六條第一項但書規定，原地院對於本件訴訟即有管轄權。原法院認其無管轄權
    而將本件訴訟移送於臺北地院，自有未當。抗告意旨指摘原裁定不當，求予廢棄
    ，為有理由。
四、裁定如主文。
中      華      民      國    九十二    年      四      月     十四     日
                              民事第十二庭
                                  審判長法  官  林  丁  寶
                                        法  官  陳  博  享
                                        法  官  高  鳳  仙
右正本係照原本作成。
如不服本裁定，應於收受送達後十日內向本院提出抗告狀，並應繳納抗告費新台幣四
十五元正。
中      華      民      國    九十二    年      四      月     十七     日
                                        書記官  黃  慶  霽


司法院資訊處製作；財團法人民間司法改革基金會備份。
